臺灣高等法院臺南分院民事判決　九十一年度上字第五七號　Ｊ
　　　上　訴　人　甲　○　○
　　　被　上訴人　乙　○　○
右當事人間請求土地所有權移轉登記事件，上訴人對於中華民國九十一年二月六日台
灣雲林地方法院第一審判決（九十年度訴字第一六一號）提起上訴，本院判決如左：
　　　主　　文
上訴駁回。
第二審訴訟費用由上訴人負擔。
    　事    實
甲、上訴人方面：
一、聲明：(一)原判決除「原告其餘之訴駁回」外廢棄。(二)右開廢棄部分被上訴人在第
    一審之訴駁回。(三)第一、二審訴訟費用由被上訴人負擔。
二、陳述：除與原判決記載相同者，茲引用之外，補稱：
（一）按消滅時效，自請求權可行使時起算，為民法第一百二十八條前段所明定。系
      爭買賣契約（不動產土地買賣預約契約書）訂於民國（下同）六十六年九月八
      日，其第十四條特約事項約定：「：：本件因法律限制不能分別及移轉登記，
      將來如能分別及移轉，登記費由買主負擔：：」，而系爭土地於七十二年六月
      廿一日即經雲林縣東勢鄉公所東勢都市計畫編定為住宅區，有被上訴人提出原
      審之卷附雲林縣東勢鄉公所土地使用分區證明可稽，則系爭土地自七十二年六
      月廿一日起即因被編定為住宅區而可分別及移轉，不再受當時法律所為農地不
      得細分及農地承受人以能自耕者為限之規定之拘束，亦即系爭土地之分別及移
      轉登記請求權自七十二年六月廿一日即可行使，而被上訴人於九十年三月十九
      日始提起本訴，距其民國七十二年六月廿一日即可行使請求權時已逾十五年，
      其請求權已罹於時效而消滅。
（二）上訴人雖於八十九年四月十五日出具「對繼承農地內已出售給乙○○壹百坪土
      地之處理承諾書」給被上訴人，惟已在上開時效消滅後，即非民法第一百二十
      九條第一項第二款所指之承認，不生時效中斷之問題。而該承諾書記載：「：
      ：日後持分農地政府若允許分割，而本人若能全部按照先祖原來使用權的住置
      分得應有土地及乙○○建築用房舍多佔用約壹拾陸坪的土地能順利歸還時，本
      人願依前述土地買賣契約內容已載明的位置辦理土地分割手續」等語，可見上
      訴人出具該承諾書時，並不知請求權之時效已消滅，此由該承諾書所載：「日
      後持分農地政府若允許分割」一語，可知上訴人當時不知系爭土地已於七十二
      年六月廿一日被編定為住宅區，請求權時效已消滅，且該承諾附有「本人若能
      全部按照先祖原來使用權的位置分得應有土地及乙○○建築房舍多佔用約壹拾
      陸坪的土地能順利歸還時」之條件，而該條件均未成就，依最高法院四十九年
      台上字第二六三０號及五十年台上字第二八六八號判例：「債務人對於時效完
      成後所為之承認，除債務人明知時效完成之事實而仍為承認行為，其承認可認
      為拋棄時效利益之默示意思表示外，本無中斷時效之可言」，本件不生時效中
      斷之問題，亦無拋棄時效利益之默示意思表示。況該承諾書所附條件均未成就
      。
（三）系爭買賣契約書第一條載：「不動產標示：東勢鄉○○○段一三二號之一四田
      九則二．八一三六公頃，右持分四分之一內抽出一百坪賣渡，第十四條特約事
      項前段載：「本買賣土地位置現在買主建築物南邊起沿道邊向南幅度三十台尺
      ，東邊幅度三十台尺計算一百坪賣渡」。足見買賣標的物乃系爭一三二之一四
      號土地內特定部分之一百坪，而非應有部分之買賣。按單獨所有土地之特定部
      分買受人，除出賣人有不能將該部分分別後移轉登記與買受人之情形外，不得
      請求出賣人移轉登記按該部分計算之土地應有部分，而與原所有人共有該土地
      ，最高法院七十五年台上字第四０四號著有判例。系爭買賈既為土地特定部分
      之買賣，被上訴人請求移轉應有部分，即非買賣標的，而與民法第三百四十八
      條第一項所定：「物之出賣人，負交付其物於買受人，並使其取得該物所有權
      之義務」之「該物」不符，參照上開判例，自非法之所許。
（四）依系爭買賣契約第十四條特約事項約定：「本買賣土地位置現在買主建築物南
      邊起沿道邊向南幅度三十台尺，東邊幅度三十台尺計算一百坪賣渡。本件因法
      律限制不能分別及移轉登記，將來如能分別及移轉登記，費用由買主負擔（承
      買部分）」。可見系爭買賣乃特定位置之一百坪土地，該一百坪土地須待法律
      允許分別及移轉時，將該一百坪土地分別出並移轉與買受人之被上訴人，殊不
      得請求出賣人將該一百坪土地換算為應有部分而移轉之。原判決雖引用最高法
      院五十五年台上字第二三六七號判例：「共有人將共有物特定之一部讓與他人
      ，固為共有物之處分其讓與非得共有人全體之同意，對於其他共有人不生效力
      ，然受讓人得對於締約之共有人，依據債權法則而請求使其就該一部取得單獨
      所有權，對於不履行之締約人除要求追償定金或損害賠償外，亦得請求使其取
      得按該一部計算之應有部分，與他共有人繼續共有之關係」，認被上訴人得請
      求上訴人將該一百坪土地換算為應有部分而移轉與被上訴人。惟系爭土地已被
      編定為住宅區，可以分別並移轉，而買賣契約第十四條特約事項既附有「將來
      如能分割及移轉登記，費用由買主負擔」之條件，顯與上揭判例有間，被上訴
      人僅得依該特約條件請求上訴人分割出該一百坪特定位置之土地而移轉與被上
      訴人，殊不得援引該判例而請求將該一百坪土地換算成應有部分移轉之。又依
      上訴人八十九年四月十五日出具給被上訴人之承諾書記載：「前述地段編號土
      地內之持分現由本人繼承，日後持分農地政府若允許分割，而本人若能全部按
      照先祖原來使用權的位置分得應有土地及乙○○建築房舍多佔用的壹拾陸坪的
      土地能順利歸還時，木人願依前述土地買賣契約內容已載明的位置辦理土地分
      割手續」，該承諾書為被上訴人所接受，亦即為被上訴人所同意，則被上訴人
      僅得請求上訴人將系爭一百坪特定位置之土地分割出而移轉，要不得請求將該
      一百坪土地轉換為持分而移轉之。原判決援引之上揭判例顯與本件當事人之特
      約不符。
（五）依買賣契約書第一條及第十四條前段之約定，買賣標的為雲林縣東勢鄉○○○
      段一三二之一四號田二十八一三六公頃持分即應有部分四分之一內抽出一百坪
      出賣，該一百坪土地位在「買主建築物南邊起沿道邊向南幅度三十台尺，東邊
      幅度三十台尺計算之一百坪」。查該一三二之一四號土地於七十一年間重測後
      編為同鄉○○段一一二四號，嗣於七十四年間，又分別出同段一一二四之一、
      一一二四之二、一一二四之三號，亦即原土地已分別為一一二四、一一二四之
      一、一一二四之二、一一二四之三號等四筆土地，而該四筆土地之共有人均同
      為土地之共有人，出賣人黃彩芳就該四筆土地均有四分之一應有部分，該四筆
      土地既均為原土地之一部分，而買賣標的則為該土地內之一百坪。被上訴人何
      以僅請求將該四筆土地中之一筆即一一二四之三號土地內，上訴人之應有部分
      二分之一移轉，而不請求該四筆土地內之一百坪或換算為持分而移轉，若謂因
      該一百坪土地係特約在原土地內「買主建築物南邊起沿道邊向南幅度三十台尺
      ，東邊幅度三十台尺計算一百坪」，而該位置恰在該土地內，故請求將該土地
      上訴人之持分二分之一移轉之，則為特地部分之買賣，而非應有部分之買賣，
      該一一二四之三號土地乃上訴人與其他共有人共有，將來共有人分別該共有土
      地時，上訴人能否分得該買賣之特定部分，不得而知，被上訴人請求上訴人移
      轉該一一二四之三號土地應有部分二分之一，與買賣契約之特約顯未契合，亦
      與系爭承諾書所載：「而本人若能全部按照先祖原來使用權的位置分得應有土
      地」不符。
（六）上訴人於八十九年四月十五日出具給被上訴人之承諾書，既經被上訴人接受並
      提出原審，可見為被上訴人所同意，而為兩造間之契約，被上訴人自應受其拘
      束。該承諾書載：「前述地段編號土地內之持分現由本人繼承，日後持分農地
      政府若允許分割，而本人若能全部按照先祖原來使用權的位置分得應有土地及
      乙○○建築房舍多佔用約壹拾陸坪的土地能順利歸還時，本人願依前述土地買
      賣契約內容已載明的位置辦理土地分割手續」，則上訴人所負辦理分別及移轉
      之條件有三，即：(一)政府允許分割，(二)上訴人能做先祖原來使用權的位置分得
      應有土地，(三)被上訴人將建築房舍所超佔約十六坪土地返還上訴人等。而除第
      (一)項條件已因系爭土地被編定為住宅區而成就外，其餘(二)(三)項條件則均未成就
      。且依該承諾書，被上訴人僅得請求上訴人分別出該特定位置之一百坪土地而
      移轉之，足見被上訴人請求上訴人移轉系爭土地之應有部分二分之一，非法所
      許。
（七）系爭號土地上訴人應有部分二分之一，其中應有部分四分之一於七十三年四月
      七日繼承自上訴人之父親黃彩芳（即原出賣人），另四分之一則於八十六年七
      月五日繼承自黃林玉（上訴人之祖母），有卷附土地登記簿謄本可稽。系爭買
      賣契約之出賣人為上訴人之父黃彩芳，上訴人繼承黃彩芳之應有部分僅四分之
      一，則上訴人繼承其父黃彩芳所負系爭買賣契約之移轉義務，亦僅及於該四分
      之一中之一百坪，而不及於上訴人繼承自黃林玉之應有部分四分之一，原判決
      依被上訴人之請求，命上訴人移轉應有部分二分之一與被上訴人，顯非正當。
（八）據共有人固得自由讓與其應有部分，惟讓與應有部分時，受讓人仍按其受讓之
      應有部分與他共有人繼續共有關係，若將來共有物特定之一部讓與他人，使受
      讓人就該一部取得單獨所有權，則非民法第八百十九條第一項所謂應有部分之
      處分，而為同條第二項所謂共有物之處分，其讓與非得共有人全體之同意，不
      生效力，最高法院三十三年上字第一一號、四十年台上字第一四七九號著有判
      例。系爭買賣土地乃共有地，除出賣人黃彩芳外，尚有共有人林東勝、林堂文
      、黃幼喬、蔡明峰、林文記等人（見卷附土地登記簿謄本），而本件買賣並未
      經其他共有人全體之同意，則該特定部分之買賣契約，乃共有物之處分，依上
      判例，即不生效力。最高法院五十五年台上字第三二六七號判例雖謂：「共有
      人將共有物特定之一部分讓與他人，固為共有物之處分，其讓與非得共有人全
      體之同意，對於其他共有人不生效力。然受讓人對於締約之共有人，依據債權
      法則而請求使其就該一部份取得單獨所有權，對於不履行之締約人，除要求追
      償定金或損害賠償外，亦得請求使其取得該一部計算之應有部分，與他共有人
      繼續共有之關係」，與上揭三十三年上字第一一號、四十年台上字第一四七九
      號判例不牟，惟上揭判例迄未依法變更，自無排斥不用之理。
三、證據：援引第一審所提之證據。
乙、被上訴人方面：
一、聲明：(一)上訴駁回。(二)第二審訴訟費用由上訴人負擔。
二、陳述：除與原判決記載相同者，茲引用之外，補稱：
（一）上訴人主張系爭買賣契約可行使之請求權業已因時效完成而消滅，並謂其八十
      九年四月十五日出具承諾書時不知請求權之時效已消滅，且該承諾附有「本人
      若能全部按照先祖原來使用權的位置分得應有土地及乙○○建築房舍多佔用約
      壹拾陸坪的土地能順利歸還」之條件，故本件不生時效中斷，亦無拋棄時效利
      益之默示意思表示，況承諾書所附條件均未成就云云，實委無足採。蓋：
    系爭東北段一一二四之三地號土地係於七十四年八月十六日始自同段一一二四
      地號土地中分割出（原審卷原證五土地登記謄本參照），斯時系爭買賣契約始
      真正可以請求履行，故時效之起算自應以七十四年八月十六日起算十五年，至
      八十九年八月十五日止，而上訴人於八十九年四月十五日出具承諾書承認被上
      訴人系爭買賣契約之權利存在，係於時效尚未完成前所為，自屬民法第一百二
      十九條第一項第二款所指之承認，已生中斷時效之效力。況且承認乃觀念通知
      ，僅因債務人一方行為而發生效力，無須債權人同意，性質上亦不得附條件，
      故該承諾書所加之附款並無效力。
    民法第一百二十九條第一項第二款所謂之承認，為認識他方請求權存在之觀念
      表示，僅因債務人一方行為而成立，此與民法第一百四十四條第二項後段所謂
      之承認，須以契約為之者，性質迥不相同。又債務人於時效完成後所為之承認
      ，固無中斷時效之可言，然既明知時效完成之事實而仍為承認行為，自屬拋棄
      時效利益之默示意思表示，且時效完成之利益，一經拋棄，即恢復時效完成前
      狀態，債務人顯不得再以時效業經完成拒絕給付，為最高法院五十年台上字第
      二八六八號判例意旨所明揭。退步言之，倘認為系爭買賣契約之時效應自七十
      二年六月二十一日東勢都市計劃發布實施開始起算，十五年時效業於八十七年
      六月間完成，然查上訴人於九十年十一月二十日當庭表示：「契約書已經超過
      十五年」，然稍後復向原審法院表示：「我願意遵守契約」（原審卷第九十三
      頁、第九十四頁參照），九十年十二月十七日原審言詞辯論時又再次表示：「
      當時契約怎樣約定，我願意依造契約條件成就下履行」（原審卷第一百一十頁
      參照），顯見當時上訴人對系爭契約已超過十五年之事實已有認知，然並未主
      張時效抗辯，而且表示願意依契約履行，即承認系爭契約之效力，自屬拋棄時
      效利益之默示表示，即已恢復時效完成前狀態，上訴人不得再以時效業經完成
      而拒絕給付，上訴人上訴主張時效抗辯，實無理由。
（二）上訴人復言系爭買賣標的為土地之特定部分，乃土地之應有部分，不得請求為
      應有部分之移轉云云，亦不可採，蓋最高法院五十五年台上字第三二廿六號判
      例明揭：「共有人將共有物特定之一部讓與他人，固為共有物之處分，其讓與
      非得共有人全體之同意，對於其他共有人不生效力。然受讓人得對於締約之共
      有人，依據債權法則而請求使其就該一部取得單獨所有權，對於不履行之締約
      人除要求追償定金或損害賠償外，亦得請求使其取得按該一部計算之應有部分
      ，與他共有人繼續共有之關係」，本件系爭土地為共有土地，原共有人黃彩芳
      將共有物特定之一部出賣予被上訴人等情為兩造所肯認，與上開判例之情形相
      同，當可援用。至於上訴人所援用最高法院七十五年台上字第四０四號判例乃
      指對單獨所有土地中特定部分之買賣而言，與本件出賣共有土地中特定部分之
      買賣，兩者有間，實不得比附援引。再者，系爭契約第十四條特約事項約定「
      將來如能分割及移轉登記，費用由買主負擔」，乃屬預期於不能之情形除去而
      後給付之約款，非謂被上訴人僅得依該約款請求上訴人分割出該一百坪特定位
      置之土地而移轉與被上訴人。申言之，兩造簽訂系爭買賣契約，並已付清買賣
      價金之事實，為兩造所不爭執。被上訴人購買系爭土地之目的，無非係取得所
      購得土地之權利，因此系爭買賣契約雖有分割之記載，解釋上應當然含有得移
      轉為共有時，被上訴人即得請求移轉為共有，否則即失去支付價金而買受土地
      真意。蓋因一方出賣土地，於收取價金時已經取得價金對價利益，他方買受土
      地，支付價金目的，旨在取得土地所有權，因此系爭土地依現行法令既得移轉
      為共有，並無予以限制之理由。又被上訴人係本於系爭買賣契約向上訴人請求
      ，至於黃彩芳原先土地之應有部分如何及上訴人復從何人手中取得多少應有部
      分，均不妨害被上訴人本件之請求。
（三）前開承諾書固載「本人若能全部按照先祖原來使用權的位置分得應有土地及乙
      ○○建築房舍多佔用約壹拾陸坪的土地能順利歸還時，本人願依前述土地買賣
      契約內容已載明的位置辦理土地分割手續」云云，然如前所述，該承諾書乃屬
      上訴人承認系爭買賣契約效力之觀念通知，非得為附款行為。至於其稱「本人
      若能全部按照先祖原來使用權的位置分得應有土地及乙○○建築房舍多佔用約
      壹拾陸坪的土地能順利歸還」等語為被上訴人同意云云，亦與事實不符，蓋前
      開承諾書乃上訴人繕寫後逕寄予被上訴人，故其上並未有被上訴人之簽名；不
      得以被上訴人提出該承諾書，即推論被上訴人同意該承諾書之條款。
（四）按買賣契約法律性質屬債權行為（負擔行為），而物之讓與為物權行為（處分
      行為），兩者性質上有異，最高法院四十年台上字第一四七九號判例，係針對
      物權行為（處分行為）而言，而系爭買賣並非處分行為，上訴人認為依上開最
      高法院判例，系爭買賣契約應屬無效云云，恐有誤解。
三、證據：援引第一審所提證據。
　　　理　　由
一、本件被上訴人起訴主張：其於六十六年九月八日，以新台幣（下同）四十四萬九
    千元之價金，向上訴人之被繼承人黃彩芳購買其共有重測前坐落雲林縣東勢鄉○
    ○○段一三二之一四地號、地目田、面積二點八一三六公頃，應有部分四分之一
    內之一百坪土地，雙方並約定：「本件因法律限制不能分割及移轉登記，將來如
    能分割及移轉登記，登記費由買主負擔。」「本買賣土地位置現在買主建築物南
    邊起沿道邊起向南幅度拾台尺，東邊幅度拾台尺計算壹零零坪賣渡．．．」
    ，即買賣標的位置特定於重測後之東北段一一二四之三地號上；而系爭東勢厝段
    一三二之一四地號土地，嗣於七十四年間經分割為同鄉○○段一一二四、一一二
    四之一、一一二四之二、一一二四之三地號等四筆土地。系爭土地早經黃彩芳於
    六十六年九月間交付被上訴人使用，目前使用分區已屬住宅區，並無移轉所有權
    之限制，被上訴人自得本於不動產買賣契約，請求將系爭土地應有部分辦理移轉
    登記。又買賣標的之位置特定於重測後之東北段一一二四之三地號上，且買賣面
    積一百坪，換算為三三０點五七九平方公尺，系爭東北段一一二四之三地號土地
    應有部分為五四一０００分之三三０五七九，是被上訴人購買之土地一百坪，已
    超過該土地應有部分二分之一，而黃彩芳已於七十三年四月七日死亡，上訴人甲
    ○○為黃彩芳之繼承人，擁有該土地應有部分二分之一，被上訴人因此請求上訴
    人將該土地應有部分二分之一，辦理移轉登記等語。上訴人則以：重劃前坐落雲
    林縣東勢鄉○○○段一三二之一四地號農地，未作土地分管，只有各自使用權利
    範圍，被上訴人與上訴人之被繼承人黃彩芳就該應有部分土地為買賣，其契約記
    載有特定位置，應為土地特定部分之買賣，並非應有部分之買賣；又契約書約定
    「將來如能分割及移轉．．．」，其意有使賣方須先與共有人完成土地分割手續
    後，使原先使用權利範圍取得單獨所有權狀態，始能履行為先決條件，且契約內
    記載「土地位置現在買主建築物南邊起沿道邊向南幅度拾台尺東邊幅度拾台
    尺．．．」其土地面積只有二十五坪，並非一百坪，況上訴人之被繼承人黃彩芳
    對前述農地應有部分僅為四分之一，被上訴人主張依重劃後之土地應有部分二分
    之一權利，亦不合理。被上訴人購買之系爭土地，已陸續在其地上建屋使用，占
    有使用面積約達一百二十餘坪，不僅超過買賣預約之二十五坪位置，也大於契約
    第一條約定之一百坪。若以當時重劃前東勢厝段一三二之一四地號農地，面積二
    八一三六平方公尺，換算坪數等於八五一一點一四坪，被上訴人主張抽出一百坪
    ，即八五一一點一四分之一百，約等於八十五分之一，而非二分之一。重劃前東
    勢厝段一三二之四地號農地，經政府重劃為同鄉○○段一一二四、一一二四之一
    、一一二四之二、一一二四之三地號等四筆土地。而系爭東北段一一二四之三地
    號土地，面積五四一平方公尺，按前述比例計算（即五四一乘八十五分之一），
    約等於六點三五六平方公尺，換算坪數為一點九二三坪。因此，被上訴人對於重
    劃後之系爭一一二四之三地號土地，應有部分不足二坪，被上訴人竟請求移轉系
    爭土地應有部分二分之一，為無理由等語，資為抗辯。
二、經查被上訴人主張其於六十六年九月八日，以四十四萬九千元之價金，向上訴人
    之被繼承人黃彩芳購買系爭土地，並約定：「本買賣土地位置現在買主建築物南
    邊起沿道邊起向南幅度拾台尺，東邊幅度拾台尺計算壹零零坪賣渡，本件因
    法律限制不能分割及移轉登記，將來如能分割及移轉登記，登記費由買主負擔。
    」等情，業據其提出不動產買賣預約契約書影本、戶籍謄本、土地登記簿謄本、
    地籍圖謄本、土地使用分區證明書、調解不成立證明書影本、及承諾書影本等物
    為證，並為上訴人所不爭執。而前開買賣預約契約書第一點記載：「不動產標示
    ：東勢鄉○○○段一三二之一四、田九則、二點八一三六公頃，右持分肆分之壹
    抽出壹零零坪賣渡。」第二點約定：「買賣價格：每坪當以新台幣肆仟肆佰玖拾
    元正之計算新台幣肆拾肆萬玖仟元。」第三點約定：「定金：新台幣壹拾萬伍仟
    元正。右記定金賣主本日如數收訖無訛。」並於不動產土地買賣預約契約書最後
    位置註記「中華民國六十六年九月二日殘額，新台幣三十四萬四千元整全部付清
    」，該契約書既約定每坪四千四百九十元，而被上訴人所交付之定金為十萬五千
    元、及尾款三十四萬四千元，合計為四十四萬九千元，該契約書約定每坪四千四
    百九十元，一百坪之價金為四十四萬九千元。被上訴人主張其向上訴人之被繼承
    人黃彩芳購買之土地為一百坪等情，自堪信屬實，上訴人主張被上訴人購買之土
    地為二十五坪云云，尚無足採。而兩造就系爭土地所訂立買賣契約，雖與修正前
    農業發展條例第三十條規定：「每宗耕地不得分割或移轉共有」之強制規定有違
    ，惟雙方買賣契約書既約定：「本件因法律限制不能分割及移轉登記，將來如能
    分割及移轉登記，登記費由買主負擔。」即屬預期於不能之情形除去後給付，其
    買賣契約仍屬有效。而農業發展條例及土地法已於八十九年一月二十六日修正公
    布施行，修正前農業發展條例第三十條及修正前土地法第三十條規定私有農地之
    移轉及移轉為共有之限制，均已刪除，亦即私有農地之取得，並無自任耕作及禁
    止移轉為共有之限制。且系爭一一二四之三地號土地，其土地使用分區亦已於七
　　十二年六月廿一日編列為住宅區，有雲林縣東勢鄉公所都市計畫土地使用分區或
　　公共設施用地證明書可按。是被上訴人訴請上訴人辦理所有權移轉登記，自無不
　　合。
三、次查被上訴人購買之系爭東勢厝段一三二之一四地號土地，於七十一年重測後編
    為同鄉○○段一一二四地號，嗣於七十四年間，又分割為同鄉○○段一一二四、
    一一二四之一、一一二四之二、一一二四之三地號等四筆土地。而本件不動產買
    賣預約書第十四條約定：「本買賣土地位置現在買主建築物南邊起沿道邊起向南
    幅度拾台尺，東邊幅度拾台尺計算壹零零坪賣渡．．．」，即買賣標的位置
    特定，屬於特定位置之買賣；且當時買主即被上訴人在該處已有建築物存在，屬
    先建屋後買土地情形。買賣當時之一三二之一四地號土地，事後雖分割為同鄉○
    ○段一一二四、一一二四之一、一一二四之二、一一二四之三地號等四筆土地，
    惟被上訴人建築之房屋自始即在分割後之一一二四之三地號土地上，有複丈成果
    圖在卷可稽，被上訴人購得之土地面積一百坪，換算為三三０點五七九平方公尺
    （一坪為三點三０五七九平方公尺），而系爭一一二四之三地號土地，總面積為
    五四一平方公尺，則被上訴人購得之一百坪換算為五四一０００分之三三０五七
    九，已超過該土地應有部分二分之一；按「共有人將共有物特定之一部分讓與他
    人，固為共有物之處分，其讓與非得共有人全體之同意，對於其他共有人不生效
    力，然受讓人對於締約之共有人，依據債權法則而請求使其就該一部取得單獨所
    有權，對於不履行之締約人除要求追償定金或損害賠償外，亦得請求使其取得該
    一部計算之應有部分，與他共有人繼續共有之關係。」最高法院五十五年台上字
    第三二六七號判例可資參照。是被上訴人請求上訴人將系爭土地應有部分二分之
    一，辦理移轉登記，即屬有據。上訴人主張重劃前東勢厝段一三二之一四地號農
    地，面積二八一三六平方公尺，換算坪數等於八五一一點一四坪，原告主張抽出
    一百坪，即八五一一點一四分之一百，約等於八十五分之一，而非二分之一，該
    土地重劃為同鄉○○段一一二四、一一二四之一、一一二四之二、一一二四之三
    地號等四筆土地，而系爭東北段一一二四之三地號土地，面積五四一平方公尺，
    按前述比例計算〔即五四一乘八十五分之一〕，約等於六點三五六平方公尺，換
    算坪數為一點九二三坪，被上訴人僅得請求一點九二三坪，並非應有部分二分之
    一云云，其計算法偏離被上訴人係向上訴人之被繼承人黃彩芳購買一百坪土地之
    事實，自無可採。
四、上訴人雖主張本件買賣未經其他共有人全體之同意，則該特定部分之買賣契約，
    乃共有物之處分，應不生效力云云，並援用最高法院七十五年台上字第四０四號
    判例為據。惟按買賣契約屬債權行為（負擔行為），與物之讓與屬物權行為（處
    分行為），兩者性質上有異，且最高法院七十五年台上字第四０四號判例乃針對
    單獨所有土地中特定部分之買賣而言，與本件出賣共有土地中特定部分之買賣有
    間，尚不得比附援引。被上訴人與上訴人之被繼承人黃彩芳買賣契約書既約定：
    「本件因法律限制不能分割及移轉登記，將來如能分割及移轉登記，登記費由買
    主負擔。」核其真意無非係因當時農業發展條例及土地法之規定，限制農地分割
    及移轉為共有，且該購得之土地面積又未達到０．二五公頃，致辦理分割受到限
    制。惟兩造既經簽訂買賣契約書，並已付清買賣價金之事實已如上述。則被上訴
    人購買系爭土地，無非係取得所購得之土地權利。該買賣契約書雖有「將來如能
    分割」之記載，惟被上訴人買受共有土地，既已付清價金，解釋上雙方當然含有
    得移轉為共有時，被上訴人即得請求移轉為共有之合意。蓋因一方出賣土地，於
    收取價金時，已經取得價金對價利益；他方買受土地，支付價金之目的，旨在取
    得土地所有權。系爭土地買賣契約締約當時雖未得全體共有人同意，惟對締約之
    共有人，仍得請求移轉該部分購得之應有部分，與其他共有人繼續共有關係，已
    如前述，依現行法令既得移轉為共有，自無予以限制之理由。至於黃彩芳原先土
    地之應有部分若干及上訴人復如何取得若干應有部分，因上訴人係黃彩芳之繼承
    人，依民法第一千一百四十八條之規定，應承受黃彩芳財產上之一切權利、義務
    ，自不得拒絕被上訴人之請求。
五、系爭土地於七十二年六月廿一日，經雲林縣東勢鄉公所東勢都市計畫編定為住宅
    區而可為應有部分之移轉登記，有雲林縣東勢鄉公所土地使用分區證明書在卷可
    稽，被上訴人之移轉登記請求權固應自七十二年六月廿一日起算，而被上訴人係
　　於九十年三月十九日始提起本件之訴，其請求權雖已逾十五年之時效；惟查債務
　　人於時效完成後所為之承認，固無中斷時效之可言，然既明知時效完成之事實而
　　仍為承認行為，自屬拋棄時效利益之默示意思表示；且時效完成之利益，一經拋
　　棄，即恢復時效完成前狀態，債務人不得再以時效業經完成拒絕給付，此有最高
　　法院五十年台上字第二八六八號判例足資參照。本件上訴人之被繼承人黃彩芳係
　　於六十六年九月八日就系爭土地與被上訴人成立買賣契約，該土地嗣於七十二年
　　六月廿一日，經雲林縣東勢鄉公所東勢都市計畫編定為住宅區，此有被上訴人於
　　九十年三月十九日在原審起訴時提出之上開雲林縣東勢鄉公所土地使用分區證明
　　書可考，是被上訴人之移轉登記請求權應自七十二年六月廿一日起算，顯為上訴
　　人所明知，惟上訴人於原審九十年十一月二十日準備程序中當庭陳稱：「我願意
　　遵守契約：：」等語（詳原審卷第九十四頁），於原審九十年十二月十七日言詞
　　辯論中再次陳稱：「：：我只是繼承黃彩芳的土地，當時契約怎樣約定，我願意
　　依造（照）契約條件成就下履行」等語（原審卷第一百一十頁），自屬拋棄時效
　　利益之默示表示，而時效利益一經拋棄，即恢復時效完成前狀態，已如前述，上
　　訴人自不得再以時效業經完成為由拒絕履行。
六、綜前所述，被上訴人主張其購買重劃前之系爭一三二之一四地號土地，乃上訴人
    之被繼承人黃彩芳與訴外人黃錦商、林東勝、林堂文、林文記、黃林玉、蔡碧山
    等人共有，當時雖未得全體共有人同意，惟對締約之共有人，仍得請求移轉該部
    分購得之應有部分，與其他共有人繼續共有關係，是被上訴人本於買賣及繼承之
    法律關係，請求上訴人將坐落雲林縣東勢鄉○○段一一二四之三地號、地目田、
    面積五四一平方公尺土地，應有部分二分之一移轉登記與被上訴人，即屬有據。
    原審因就此部分為被上訴人勝訴之判決，並無不合。上訴意旨仍執陳詞指摘原判
    決不當，求予廢棄改判，為無理由，應予駁回。
七、本件事證已臻明確，兩造其餘主張及舉證，核與判決結果無影響，爰不一一論述
    ，併此敘明。
據上論結，本件上訴為無理由，依民事訴訟法第四百四十九條條第一項、第七十八條
，判決如主文。
中　　　華　　　民　　　國    九十一    年　　　六　　　月      四      日
　　　　　　　　　　　　　　　　　　臺灣高等法院臺南分院民事第二庭
~B1審判長法官　楊　　省　　三
~B2　　　法官　胡　　景　　彬
~B3　　　法官　李　　素　　靖
右為正本係照原本作成。
上訴人如對本判決上訴，須於判決送達後二十日內向本院提出上訴狀，未表明上訴理
由者，應於上訴後二十日內向本院提出理由書。
中　　　華　　　民　　　國　　九十一　　年　　　六　　　月　　　五　　　日
~B法院書記官　謝　　淑　　玉
